臺灣高等法院臺中分院民事判決　九十二年度上易字第四二九號
　　　上　訴　人　甲○○
　　　訴訟代理人　庚○○
　　　　　　　　　送達代收人　.
　　　被　上訴人　戊○○
　　　被　上訴人　丙○○
　　　被　上訴人　丁○○
　　　被　上訴人　乙○○
右當事人間遷還房屋事件，上訴人對於中華民國九十二年八月二十九日臺灣臺中地方
法院九十二年訴字第五三六號第一審判決提起上訴，本院於九十三年五月五日言詞辯
論終結，判決如左：
      主      文
上訴駁回。
第二審訴訟費用由上訴人負擔。
      事實及理由
一、本件被上訴人起訴主張：系爭坐落台中市○○區○○路一段一九一巷三之五號如
　　原審判決附圖（即台中市中正地政事務所九十二年六月五日複丈成果圖）所示Ｂ
　　、Ｆ、Ｊ２部分面積合計壹佰玖拾伍平方公尺部分之房地（以下稱系爭房地），
　　原係被上訴人之被繼承人陳金耀所有，陳金耀於民國（下同）九十年六月二十一
　　日與原審被告陳應豐訂立租賃契約，將前開房地出租予陳應豐，租期自九十年七
　　月十五日起至九十三年七月十四日止，共計三年，每月租金則為一萬五千元。惟
　　陳應豐竟未經陳金耀之同意，違反租約第八條之約定，擅自於九十一年六月十三
　　日將系爭房地轉租予上訴人甲○○占有使用迄今，被上訴人等為陳金耀之繼承人
　　，為此以本起訴狀之送達，對陳應豐為終止租約之意思表示，請求原審被告陳應
　　豐返還系爭房地，另上訴人甲○○無權占用系爭房地，則本於所有物返還請求權
　　之規定，訴請上訴人甲○○返還。復依不當得利之法律關係，請求上訴人自九十
　　一年六月十三日起至返還房屋日止，按月給付被上訴人新台幣（下同）一萬五千
　　元之損害金。原審判命上訴人甲○○應將坐落台中市○○路○段一九一巷三之五
　　號如附圖所示Ｂ、Ｆ、Ｊ２部分面積合計壹佰玖拾伍平方公尺之房屋遷讓返還被
　　上訴人。上訴人甲○○應自民國九十一年七月十五日起至遷讓還前項房屋止，按
　　月給付被上訴人新台幣壹萬伍仟元。並駁回被上訴人其餘之訴。上訴人甲○○就
　　其敗訴部分提起上訴。被上訴人答辯聲明：上訴駁回。
二、上訴人甲○○則以：伊與陳應豐等人合夥成立公司時，花費裝潢達百萬元以上，
　　原房東陳金耀明知其合夥而與之訂立租約，雖其後與陳應豐解約，然其租金及押
　　金未退還，可知陳金耀默示讓上訴人公司得以繼續承租，據原審九十二年六月五
　　日勘驗筆錄記載，被上訴人訴訟代理人賴小姐及劉智慧原則同意由甲○○租用系
　　爭房屋，但租賃條件要重新講等語，其後被上訴人之友人劉智慧覬覦該場所裝潢
　　，遂不與上訴人簽訂租賃契約而行斷水斷電，使上訴人甲○○無法利用系爭房地
　　，被上訴人未依債之本旨給付，上訴人甲○○自得拒絕給付租金等語資為抗辯。
　　原審為前述之判決，上訴人提起上訴，聲明為：(一)原判決廢棄；(二)右廢棄部份，
　　被上訴人等在第一審之訴及其假執行之聲請均駁回；(三)第一、二審訴訟費用由被
　　上訴人等負擔。
三、本件被上訴人主張：系爭房地原係被上訴人之被繼承人陳金耀所有，陳金耀於九
　　十年六月二十一日與原審被告陳應豐訂立租賃契約，將前開房地出租予原審被告
　　陳應豐，租期自九十年七月十五日起至九十三年七月十四日止，共計三年，每月
　　租金則為一萬五千元。惟原審被告陳應豐竟未經陳金耀之同意，違反租約第八條
　　之約定，擅自於九十一年六月十三日將系爭房地轉租予上訴人甲○○占有使用迄
　　今，被上訴人等為陳金耀之繼承人，而以起訴狀之送達，對原審被告陳應豐為終
　　止租約之意思表示，請求原審被告陳應豐返還系爭房地等事實，業據被上訴人提
　　出房屋租賃契約書影本一份（即陳金耀與陳應豐所訂）、台中市稅捐稽徵處九十
　　一年度房屋稅繳款書一件為證，且為上訴人所不爭執，是被上訴人此部分之主張
　　堪信為真實。惟上訴人以前詞置辯，經查：
  (一)原審被告陳應豐陳稱其承租前開房屋之目的，係供公司營業使用，但因其餘股東
    無個人支票，故由其以個人名義與陳金耀簽訂租約承租，嗣於九十一年六月間，
    無意繼續經營，乃與陳金耀商議變更承租人事宜一節，除核與上訴人甲○○此部
　　分所辯大致相符外，另被上訴人戊○○於九十一年六月二十三日與原審被告陳應
　　豐所稱另一股東林得旺，就同一標的另訂租約，約定租期二年，自九十一年七月
　　十五日起至九十三年七月十四日止，每月租金亦為一萬五千元等情事，亦為上訴
　　人所不爭執，並有被上訴人提出與林得旺簽訂之房屋租賃契約書影本一件附卷可
　　憑，而該租賃契約書備註3.記載：「前於九十年六月二十一日簽訂之租賃契約（
　　原承租人陳應豐）雙方同意作廢」等語（前開原審被告陳應豐與陳金耀簽訂之租
　　賃契約書最末亦有民國九十一年六月二十三日起雙方同意本租約作廢無效之記載
　　），可見原審被告陳應豐辯稱其原與陳金耀簽訂之租賃契約，業據雙方於九十一
　　年六月二十三日合意解除（實為終止之意）等語，堪以採信，是原審被告陳應豐
　　與陳金耀之租賃契約既經合法終止，被上訴人再以起訴狀之送達，對原審被告陳
　　應豐再為終止租約之意思表示，自屬贅餘。雖上訴人抗辯伊與陳應豐等人合夥成
　　立公司時，原房東陳金耀明知其合夥而與之訂立租約，然為被上訴人所否認，而
　　上開房屋租賃契約亦僅以陳應豐為承租人，並未有其他得以認為陳應豐係為合夥
　　而與陳金耀訂約之記載，上訴人所辯，要不足取。
  (二)雖被上訴人戊○○於九十一年六月二十三日與第三人林得旺簽訂之租賃契約，復
    備註「甲乙雙方同意本租賃契約自民國九十一年七月四日起解約無效」等語，惟
    參酌被上訴人戊○○於九十一年六月二十三日與原審被告陳應豐之另一股東林得
    旺簽訂租賃契約，同日即解除（終止）與陳應豐之租賃關係，以及前後二租賃契
    約所載租賃期間延續（原審被告陳應豐之租約租期三年，林得旺之租約為二年，
　　二者租期均至九十三年七月十四日為止），而被上訴人方面迄未退還原審被告陳
　　應豐已交付之押租金等情觀之，足見於被上訴人與原審被告陳應豐終止租賃關係
　　時，即由第三人即另一股東林得旺繼續租用系爭房屋，易言之，並非由上訴人繼
　　續租賃系爭房地。
  (三)況且，被上訴人對於上訴人甲○○所辯租約變更一節，於原審法院九十二年六月
    五日再次勘驗現場時陳稱：「‧‧‧（證人林會心所稱）在三光球場（協調）時
    ，我們因為已跟林得旺簽約，林得旺因甲○○使用房屋而致他無法使用發生糾紛
    ，又跟我們解約，被上訴人方面覺得他們一下子一個股東來簽約，事後又一個股
    東來說要簽約，我們無法接受‧‧‧」等語，亦可知九十一年六月二十三日被上
　　訴人戊○○一方面與林得旺簽訂租約，並與原審被告陳應豐終止租約，雖有另訂
　　新租約之形式，惟實際上係由林得旺承續原來之租約，自無疑問。況上訴人亦承
　　認上揭勘驗筆錄記載「原告訴訟代理人賴小姐及劉智慧原則同意由甲○○租用系
　　爭房屋，但租賃條件要重新講等語」，足見其租賃契約尚未經兩造合意；是以，
　　被上訴人戊○○與林得旺簽訂之租賃契約，雖因上訴人甲○○與林得旺間之內部
　　爭執，無法順利使用系爭房屋，以致於九十一年七月四日雙方又合意解除契約，
　　仍不得謂兩造合意成立租賃關係，是上訴人不能證明兩造就系爭房地合意成立租
　　賃關係。
  (四)系爭房屋內目前置放之物品、裝潢均為上訴人甲○○所有，已經上訴人甲○○自
    陳在卷（見原審法院九十二年四月十八日勘驗筆錄）。其不能證明其占有系爭房
    地，有何正當權源，自屬無權占有。
四、按所有人對於無權占有或侵奪其所有物者，得請求返還之，民法第七百六十七條
    前段定有明文。又無正當權源使用他人土地房屋，致使該他人受有相當於租金之
    損害，而占有人亦得有免付租金之利益，此為社會之通念，被害人自得依不當得
    利之法則請求返還其不當得利（最高法院六十一年台上字第一六九五號判例參照
    ），是被上訴人依所有權及不當得利之法律關係，請求上訴人返還該房屋，及其
　　占有期間按月給付相當於租金之損害金，自非無據。查系爭房屋之租金每月為一
　　萬五千元，有前開二份房屋租賃契約書附卷可憑，且原審被告陳應豐或林得旺承
　　租系爭房屋原係供營業使用，自不受土地法第九十七條第一項關於租金上限之限
　　制，是被上訴人主張依每月一萬五千元計算損害金，堪予採取。被上訴人之損害
　　，原審被告陳應豐租金既已預繳至九十一年七月十四日止（即九十一年六月份租
　　金一萬五千元及押租金三萬元，被上訴人方面迄未返還原審被告陳應豐），在此
　　之前上訴人甲○○占有系爭房屋，未致被上訴人受有相當於租金之損害，故被上
　　訴人請求上訴人甲○○按月給付一萬五千元，應自九十一年七月十五日起算。
五、從而，被上訴人依所有物返還請求權規定及不當得利法律關係，請求上訴人應將
    上開房屋遷讓返還被上訴人，並自九十一年七月十五日起至遷讓還前項房屋止，
    按月給付被上訴人一萬五千元，應予准許。原審所為上訴人敗訴之判決，核無不
    合，上訴論旨指摘原判決不當，聲明求為廢棄改判，非有理由，應予駁回。
六、本件事證已臻明確，兩造其餘攻擊防禦方法，核與判決之結果不生影響，無庸再
    逐一予以論究，併此敘明。
據上論結，本件上訴為無理由，依民事訴訟法第四百四十九條第一項、第七十八條，
判決如主文。
中　　　華　　　民　　　國　　九十三　　年　　　五　　　月　　 十九　　 日
~B1民事第一庭審判長法　官　林陳松
~B2　　　　　　　　法　官　李寶堂
~B3　　　　　　　　法　官　鄭金龍
右為正本係照原本作成。
不得上訴。
~B　　　　　　　  書記官　顏子良
中　　　華　　　民　　　國　　九十三　　年　　　五　　　月　　 二十　　 日
　　　　　　　　　　　　　　　　　　　　　　　　　　　　　　　　　　　　Ｂ
